臺灣高等法院民事判決　　　　　　　　　100年度上字第358號
　　上　訴　人　許福緣　　指定.
　　　　　　　　于陵江　　指定.
　　被　上訴人　國防部軍備局
　　法定代理人　劉復龍
　　訴訟代理人　李志澄律師
　　複代理人　　林美伶律師
　　　　　　　　林國明律師
上列當事人間撤銷贈與等事件，上訴人對於中華民國99年12月23
日臺灣臺北地方法院99年度訴字第5130號判決提起上訴，本院於
100年11月27日言詞辯論終結，判決如下：
    主  文
上訴駁回。
第二審訴訟費用由上訴人負擔。
    事實及理由
一、兩造之聲明及陳述如下：
（一）被上訴人起訴主張：上訴人許福緣前曾因占用伊管理之門
      牌號碼為臺北市○○路○段24巷5弄55號官舍，經伊於民國
      92年間訴請其遷讓房屋，並給付不當得利，並由原法院於
      95年6月16日以92年度重訴字第1911號、及本院於96年2月
      13日以95年重上字第401號判決上訴人許福緣應將上開官
      舍遷讓返還予伊，並應返還不當得利新臺幣（下同）109
      萬5,782元，及自92年12月2日起至清償日止，按年息5﹪
      計算之利息，並自93年1月1日起至遷讓交還房屋之日止，
      按月給付伊1萬7,078元，嗣於96年3月19日確定在案（下
      稱系爭確定判決）。又上開判決關於遷讓官舍部分，業經
      原法院民事執行處以97年執字第111408號強制執行程序執
      行遷讓完畢，惟於伊擬就上開判決關於不當得利債權部分
      繼續為強制執行時，竟發現上訴人許福緣於96年8月9日已
      將其所有坐落臺北市○○區○○段2小段2地號土地（權利
      範圍240400分之3190）及其上702建號，門牌為臺北市○
      ○○路○段54之17號之建物（權利範圍全部，以下合稱系
      爭房地）贈與予其配偶即上訴人于陵江，再於98年1月21
      日辦理離婚。惟因上訴人許福緣於96年度之積極財產除上
      開房地外，僅有股利所得603元及投資3,780元，故如扣除
      其贈與上訴人于陵江之系爭房地，其對伊所負之債務總額
      顯然超過其積極財產總額，故上訴人二人間就系爭房地之
      贈與及移轉所有權之行為顯然有害於伊之債權，致伊上開
      不當得利債權，已無財產可供強制執行。伊既為上訴人許
      福緣之債權人，自得依民法第244條第1項、第4項之規定
      ，行使撤銷權並請求上訴人于陵江回復原狀等語。爰依民
      法第244條第1、4項之規定，求為命：(一)上訴人許福緣、
      于陵江間就系爭房地於96年8月9日所為之贈與行為及於96
      年8月17日所為之所有權移轉行為，應予撤銷。(二)上訴人
      于陵江應將系爭房地於96年8月17日以夫妻贈與為原因所
      為之所有權移轉登記予以塗銷之判決。
（二）上訴人則以：系爭房地本即上訴人于陵江於68年間出資購
      買，僅係借名登記為上訴人許福緣所有，因上訴人許福緣
      罹患中度精神分裂症，領有殘障手冊及低收入戶證明，40
      年未曾工作，唯一親屬父親已於72年間亡故，且無任何親
      人家屬，故其並無資力購買系爭房地。又因上訴人許福緣
      因病情加劇，不願拖累上訴人于陵江，伊等方協議離婚，
      由上訴人于陵江取回系爭房地，而自96年至98年期間上訴
      人許福緣病情反覆，故遲至98年間上訴人許福緣病情穩定
      ，始辦妥離婚事宜，伊等並無故意損害被上訴人債權之情
      事。再者，被上訴人係於92年間提起其與上訴人許福緣間
      就占有系爭官舍之訴訟，惟其卻遲至99年11月始提起本件
      訴訟，顯已逾債權人行使撤銷權之1年除斥期間等語，資
      為抗辯。
（三）原審判決上訴人敗訴，上訴人不服提起上訴，並聲明：(一)
      原判決廢棄。(二)被上訴人在第一審之訴駁回。被上訴人則
      答辯聲明：上訴駁回。
二、經查兩造均不爭執上訴人許福緣有因占用被上訴人管理之官
    舍，經被上訴人於92年間訴請其遷讓房屋，及返還不當得利
    ，並由原法院於95年6月16日以92年度重訴字第1911號、本
    院於96年2月13日以95年度重上字第401號判決上訴人許福緣
    應遷讓返還官舍並給付被上訴人109萬5,782元，及自92年12
    月2日起至清償日止，按年息5％計算之利息，並自93年1月1
    日起至遷讓交還房屋之日止，按月給付1萬7,078元之不當得
    利確定，並有被上訴人提出之上開確定判決及確定證明書為
    證（見原審卷第5頁至第28頁），堪認被上訴人對上訴人許
    福緣確有不當得利債權。又被上訴人主張上訴人許福緣於96
    年8月9日，將系爭房地贈與上訴人于陵江，並於98年1月21
    日與上訴人于陵江辦理離婚等事實，亦有被上訴人提出之土
    地及建物登記第二類謄本及戶籍謄本為證（見原法院卷第29
    頁至31頁），堪認被上訴人此部分主張之事實亦為真實。至
    被上訴人主張上訴人許福緣、于陵江就系爭房地所為之贈與
    及所有權移轉行為有害及其對上訴人許福緣之債權，其得撤
    銷上開贈與及所有權移轉行為，並請求回復原來所有權人為
    上訴人許福緣之登記，則為上訴人所否認，並以前揭情詞置
    辯。故本件應審酌者厥為：(一)系爭房地是否為上訴人于陵江
    所購買，借名登記為上訴人許福緣所有？(二)如否定，則上訴
    人間之贈與及所有權移轉行為是否有害及被上訴人之債權？
    (三)被上訴人提起撤銷之訴，是否已逾1年除斥期間？爰分別
    說明於次：
（一）上訴人抗辯系爭房地乃上訴人于陵江所購買，僅借名登記
      為上訴人許福緣所有云云，業為被上訴人所否認。按當事
      人主張有利於己之事實者，就其事實有舉證之責任（民事
      訴訟法第277條前段規定參照）。故本件自應由上訴人就
      系爭房地乃上訴人于陵江出資購買僅借名登記為上訴人許
      福緣所有之有利於己之事實，負舉證之責任。惟上訴人就
      此部分有利於己之事實，僅泛稱許福緣患有精神疾病，並
      無資力購買系爭房地云云，並不能提出于陵江出資購買房
      地之積極證據資料，故其空言抗辯系爭房地實為上訴人于
      陵江所有云云，即難憑取。
（二）承上，上訴人既不能證明系爭房地實係上訴人于陵江所購
      買，則自應認系爭房地於移轉前確為上訴人許福緣所有。
      上訴人許福緣既將系爭房地以夫妻贈與為原因而移轉登記
      予上訴人于陵江所有，顯係將系爭房地贈與上訴人于陵江
      ，故有為無償行為。次查上訴人許福緣於96年度之財產所
      得資料，已無任何不動產，且其他積極財產僅餘股利所得
      603元及投資3,780元（見原審卷第46頁之稅務電子閘門財
      產所得調件明細表及第54頁之財產歸屬資料清單）。而如
      前所述，被上訴人依系爭確定判決，對上訴人許福緣可主
      張之不當得利債權本金即有109萬5,782元，更遑論其他遲
      延利息及於每月應給付之1萬7,078元不當得利。堪認上訴
      人二人間之無償贈與及所有權移轉行為，已使被上訴人對
      上訴人許福緣之債權無法獲得清償，顯有害及被上訴人之
      債權。而按債務人所為之無償行為，有害及債權者，債權
      人得聲請法院撤銷之，並得聲請命受益人或轉得人回復原
      狀。民法第244條第1項及第4項定有明文。故被上訴人依
      上開規定請求撤銷上訴人二人間之贈與及所有權移轉行為
      ，及上訴人于陵江應將系爭房地所有權移轉登記予以塗銷
      ，回復為上訴人許福緣所有，自屬有據。
（三）上訴人雖抗辯被上訴人提起本件訴訟請求撤銷上訴人二人
      間之無償行為，已逾1年之除斥期間云云。惟亦為被上訴
      人所否認，並主張其係於99年6月18日至執行法院閱卷始
      知悉執行法院有於99年6月9日調取上訴人之財產總歸戶資
      料，並得知系爭房地所有權登記移轉之情事，故於99年11
      月17日起訴請求撤銷上訴人二人間無償行為，並未逾1年
      除斥期間等語。按民法第244條第1項之撤銷訴權，自債權
      人知有撤銷原因時起，一年間不行使而消滅，民法第245
      條固定有明文。惟查本件被上訴人係於強制執行前揭95年
      度重上字第401號確定判決關於上訴人許福緣遷讓返還官
      舍完畢後，於99年6月18日至執行法院聲請閱卷後始發現
      上訴人間有上開贈與系爭房地及移轉所有權之行為，業經
      本院調取原法院97年執字第111408號執行卷查明屬實（見
      上開執行卷第129頁之聲請閱卷狀及第123頁至第125頁之
      財產資料表，暨原審卷第55頁所附之上開聲請閱卷狀影本
      ），而被上訴人係於99年11月17日提起本件撤銷之訴（見
      原審卷第1頁民事起訴狀），故並未逾上開法定除斥期間
      。上訴人所為此部分抗辯，仍非可取。
三、綜上所述，被上訴人依民法第244條第1項、第4項，請求上
    訴人二人間就系爭房地於96年8月9日所為之贈與行為及於96
    年8月17日所為之所有權移轉行為，應予撤銷；及上訴人于
    陵江應將系爭房地於96年8月17日以夫妻贈與為原因所為之
    所有權移轉登記予以塗銷，均屬有據，應予准許。從而，原
    審所為上訴人敗訴之判決，並無不合。上訴論旨指摘原判決
    不當，求予廢棄改判，為無理由。
四、據上論結，本件上訴為無理由，依民事訴訟法第449條第1項
    、第78條，判決如主文。
中    華    民    國   100    年    12    月    30    日
                    民事第十六庭
                          審判長法  官  王聖惠
                                法  官  呂淑玲
                                法  官  謝碧莉
正本係照原本作成。
如不服本判決，應於收受送達後20日內向本院提出上訴書狀，其
未表明上訴理由者，應於提出上訴後20日內向本院補提理由書狀
（均須按他造當事人之人數附繕本）上訴時應提出委任律師或具
有律師資格之人之委任狀；委任有律師資格者，另應附具律師資
格證書及釋明委任人與受任人有民事訴訟法第466條之1第1項但
書或第2項（詳附註）所定關係之釋明文書影本。如委任律師提
起上訴者，應一併繳納上訴審裁判費。
中    華    民    國   101    年    1     月    2     日
                                書記官  李翠齡
附註：
民事訴訟法第466條之1（第1項、第2項）：
對於第二審判決上訴，上訴人應委任律師為訴訟代理人。但上訴
人或其他法定代理人具有律師資格者，不在此限。
上訴人之配偶、三親等內之血親、二親等內之姻親，或上訴人為
法人、中央或地方機關時，其所屬專任人員具有律師資格並經法
院認為適當者，亦得為第三審訴訟代理人。